---
title: "Análisis de Series de Tiempo de Precios de Acciones"
author: "Julian Rojas y Natalia Tangarife"
date: "`r Sys.Date()`"
site: bookdown::bookdown_site
output: bookdown::gitbook
documentclass: book
bibliography: [book.bib, packages.bib]
biblio-style: apalike
link-citations: yes
github-repo: julian936/libroBS
description: "Análisis de series de tiempo de precios de acciones durante el período COVID-19 y su integración con modelos de valoración de opciones financieras."
---

# Propuesta de Análisis {-}

## Información a Utilizar

Para este curso trabajaremos con **series de tiempo de precios diarios de acciones** de seis empresas cotizadas en mercados estadounidenses, divididas en dos sectores:

* **Tecnología:** Apple (AAPL), Microsoft (MSFT), Tesla (TSLA)
* **Farmacéuticas:** Pfizer (PFE), Moderna (MRNA), Johnson & Johnson (JNJ)

Los datos abarcan el período **2015-2025 (10 años)**, proporcionando un total de **14,286 observaciones**. Las variables incluyen precios de cierre, apertura, máximos, mínimos y volúmenes de negociación diarios, obtenidos mediante la librería `quantmod` que accede a **Yahoo Finance**.

### Estadísticas Descriptivas del Dataset

```{r tabla-resumen, echo=FALSE, message=FALSE, warning=FALSE}
resumen_datos <- data.frame(
  Ticker = c("AAPL", "MSFT", "TSLA", "PFE", "MRNA", "JNJ"),
  Sector = c("Tecnología", "Tecnología", "Tecnología", 
             "Farmacéutica", "Farmacéutica", "Farmacéutica"),
  Obs = c(2514, 2514, 2514, 2514, 1720, 2514),
  Inicio = c("2015-10-13", "2015-10-13", "2015-10-13", 
             "2015-10-13", "2018-12-07", "2015-10-13"),
  Fin = rep("2025-10-10", 6),
  PrecioMin = c(22.58, 46.68, 9.58, 21.59, 12.26, 94.53),
  PrecioMax = c(259.02, 535.64, 479.86, 61.25, 484.47, 191.08),
  Volatilidad = c(29.21, 26.96, 59.30, 24.00, 72.08, 18.40),
  RetornoTotal = c(777.61, 989.70, 2728.89, -20.81, 44.25, 99.81)
)

knitr::kable(
  resumen_datos,
  col.names = c("Ticker", "Sector", "Obs.", "Inicio", "Fin", 
                "Precio Min ($)", "Precio Max ($)", "Volatilidad (%)", "Retorno Total (%)"),
  align = c('l', 'l', 'r', 'c', 'c', 'r', 'r', 'r', 'r'),
  caption = "Estadísticas descriptivas de las series de tiempo analizadas",
  digits = 2
)
```

**Tabla 1.** Resumen estadístico del dataset con 6 activos y 14,286 observaciones totales. Tesla presenta el mayor retorno (+2,728%) y Moderna la mayor volatilidad (72%).

Este período incluye cuatro fases claramente diferenciadas:

* **Pre-COVID (2015-2019):** Período de crecimiento estable y expansión económica
* **Crisis COVID-19 (2020):** Caída abrupta del mercado y alta volatilidad
* **Período de Vacunas (2021):** Desarrollo y distribución de vacunas COVID-19
* **Post-pandemia (2022-2025):** Nuevas dinámicas de mercado

```{r setup-datos-index, include=FALSE, message=FALSE, warning=FALSE}
# Suprimir warnings
options(warn = -1)

# Cargar librerías
library(tidyverse)
library(quantmod)
library(knitr)

# Intentar cargar plotly solo si está disponible
plotly_available <- requireNamespace("plotly", quietly = TRUE)
if(plotly_available) {
  library(plotly)
}

# Función para obtener datos con manejo robusto de errores
obtener_datos_safe <- function(ticker) {
  tryCatch({
    suppressWarnings({
      datos <- getSymbols(ticker, 
                         from = "2015-10-13", 
                         to = Sys.Date(), 
                         auto.assign = FALSE,
                         src = "yahoo")
    })
    
    # Convertir a data frame
    df <- data.frame(
      Fecha = index(datos),
      Open = as.numeric(datos[,1]),
      High = as.numeric(datos[,2]),
      Low = as.numeric(datos[,3]),
      Close = as.numeric(datos[,4]),
      Volume = as.numeric(datos[,5]),
      Adjusted = as.numeric(datos[,6]),
      Ticker = ticker,
      stringsAsFactors = FALSE
    )
    
    return(df)
    
  }, error = function(e) {
    message(paste("Error con", ticker, ":", e$message))
    return(data.frame())
  })
}

# Cargar datos para todos los tickers
tickers <- c("AAPL", "MSFT", "TSLA", "PFE", "MRNA", "JNJ")

datos_list <- lapply(tickers, obtener_datos_safe)
datos_completos <- bind_rows(datos_list)

# Agregar clasificación por sector
if(nrow(datos_completos) > 0) {
  datos_completos <- datos_completos %>%
    mutate(Sector = case_when(
      Ticker %in% c("AAPL", "MSFT", "TSLA") ~ "Tecnología",
      Ticker %in% c("PFE", "MRNA", "JNJ") ~ "Farmacéutica",
      TRUE ~ "Otro"
    ))
}

# Definir paleta de colores
colores_tickers <- c(
  "AAPL" = "#1f77b4",
  "MSFT" = "#2ca02c",
  "TSLA" = "#ff7f0e",
  "PFE" = "#d62728",
  "MRNA" = "#9467bd",
  "JNJ" = "#8c564b"
)
```

### Comparación por Sector

```{r comparacion-sector, echo=FALSE, warning=FALSE, message=FALSE, fig.width=10, fig.height=6, out.width="100%"}
# Verificar si hay datos
if(nrow(datos_completos) > 0) {
  
  # Normalizar precios
  datos_normalizados <- datos_completos %>%
    group_by(Ticker) %>%
    arrange(Fecha) %>%
    mutate(Close_norm = (Close / first(Close)) * 100) %>%
    ungroup()
  
  # Verificar si plotly está disponible y es salida HTML
  usar_plotly <- plotly_available && knitr::is_html_output()
  
  if(usar_plotly) {
    # VERSIÓN INTERACTIVA CON PLOTLY - CORREGIDA
    
    # Separar datos por sector
    datos_pharma <- datos_normalizados %>% filter(Sector == "Farmacéutica")
    datos_tech <- datos_normalizados %>% filter(Sector == "Tecnología")
    
    # Crear figura combinada con subplots
    fig <- plotly::subplot(
      
      # PANEL 1: FARMACÉUTICAS
      plot_ly(height = 220) %>%
        # Área COVID
        add_trace(
          x = c(as.Date("2020-01-01"), as.Date("2022-01-01"), 
                as.Date("2022-01-01"), as.Date("2020-01-01")),
          y = c(0, 0, 3000, 3000),
          type = "scatter",
          mode = "lines",
          fill = "toself",
          fillcolor = "rgba(231, 76, 60, 0.1)",
          line = list(color = "transparent"),
          showlegend = FALSE,
          hoverinfo = "skip"
        ) %>%
        # PFE
        add_trace(
          data = datos_pharma %>% filter(Ticker == "PFE"),
          x = ~Fecha, y = ~Close_norm,
          type = "scatter", mode = "lines",
          name = "PFE",
          line = list(color = colores_tickers["PFE"], width = 2),
          legendgroup = "pharma"
        ) %>%
        # MRNA
        add_trace(
          data = datos_pharma %>% filter(Ticker == "MRNA"),
          x = ~Fecha, y = ~Close_norm,
          type = "scatter", mode = "lines",
          name = "MRNA",
          line = list(color = colores_tickers["MRNA"], width = 2),
          legendgroup = "pharma"
        ) %>%
        # JNJ
        add_trace(
          data = datos_pharma %>% filter(Ticker == "JNJ"),
          x = ~Fecha, y = ~Close_norm,
          type = "scatter", mode = "lines",
          name = "JNJ",
          line = list(color = colores_tickers["JNJ"], width = 2),
          legendgroup = "pharma"
        ) %>%
        layout(
          xaxis = list(title = ""),
          yaxis = list(title = "Farmacéutica (Base 100)"),
          annotations = list(
            list(
              text = "Farmacéutica",
              x = 0.5, xref = "paper", xanchor = "center",
              y = 1, yref = "paper", yanchor = "bottom",
              showarrow = FALSE,
              font = list(size = 14, face = "bold")
            )
          )
        ),
      
      # PANEL 2: TECNOLOGÍA
      plot_ly(height = 220) %>%
        # Área COVID
        add_trace(
          x = c(as.Date("2020-01-01"), as.Date("2022-01-01"), 
                as.Date("2022-01-01"), as.Date("2020-01-01")),
          y = c(0, 0, 3000, 3000),
          type = "scatter",
          mode = "lines",
          fill = "toself",
          fillcolor = "rgba(231, 76, 60, 0.1)",
          line = list(color = "transparent"),
          showlegend = FALSE,
          hoverinfo = "skip"
        ) %>%
        # AAPL
        add_trace(
          data = datos_tech %>% filter(Ticker == "AAPL"),
          x = ~Fecha, y = ~Close_norm,
          type = "scatter", mode = "lines",
          name = "AAPL",
          line = list(color = colores_tickers["AAPL"], width = 2),
          legendgroup = "tech"
        ) %>%
        # MSFT
        add_trace(
          data = datos_tech %>% filter(Ticker == "MSFT"),
          x = ~Fecha, y = ~Close_norm,
          type = "scatter", mode = "lines",
          name = "MSFT",
          line = list(color = colores_tickers["MSFT"], width = 2),
          legendgroup = "tech"
        ) %>%
        # TSLA
        add_trace(
          data = datos_tech %>% filter(Ticker == "TSLA"),
          x = ~Fecha, y = ~Close_norm,
          type = "scatter", mode = "lines",
          name = "TSLA",
          line = list(color = colores_tickers["TSLA"], width = 2),
          legendgroup = "tech"
        ) %>%
        layout(
          xaxis = list(title = "Fecha"),
          yaxis = list(title = "Tecnología (Base 100)"),
          annotations = list(
            list(
              text = "Tecnología",
              x = 0.5, xref = "paper", xanchor = "center",
              y = 1, yref = "paper", yanchor = "bottom",
              showarrow = FALSE,
              font = list(size = 14, face = "bold")
            )
          )
        ),
      
      # Configuración del subplot
      nrows = 2,
      shareX = TRUE,
      titleY = TRUE,
      margin = 0.05,
      heights = c(0.5, 0.5)
      
    ) %>%
      layout(
        title = list(
          font = list(size = 14)
        ),
        showlegend = TRUE,
        legend = list(
          orientation = "h",
          x = 0.1,
          xanchor = "center",
          y = -0.15
        ),
        height = 500,
        hovermode = "x unified"
      )
    
    fig
    
  } else {
    # VERSIÓN ESTÁTICA CON GGPLOT2
    p <- ggplot(datos_normalizados, 
                aes(x = Fecha, y = Close_norm, color = Ticker)) +
      geom_line(linewidth = 0.8) +
      facet_wrap(~Sector, ncol = 1, scales = "free_y") +
      scale_color_manual(values = colores_tickers) +
      annotate("rect", 
               xmin = as.Date("2020-01-01"), 
               xmax = as.Date("2022-01-01"),
               ymin = 0, ymax = Inf, 
               alpha = 0.1, fill = "red") +
      labs(
        subtitle = "Área sombreada indica período COVID-19",
        x = "Fecha",
        y = "Índice (Base 100)",
        color = "Ticker"
      ) +
      theme_minimal(base_size = 12) +
      theme(
        legend.position = "bottom",
        plot.title = element_text(face = "bold", size = 14),
        strip.text = element_text(face = "bold", size = 12)
      )
    
    print(p)
  }
  
} else {
  cat("\n**Nota:** No se pudieron cargar los datos de Yahoo Finance. Por favor verifica tu conexión a internet.\n")
}
```

La figura muestra el comportamiento diferenciado entre sectores usando series normalizadas (Base 100 = primera observación). El sector tecnológico presenta crecimiento sostenido con Tesla liderando (+2,728%), mientras que el farmacéutico muestra un pico en Moderna durante el desarrollo de vacunas seguido de corrección. Este contraste será analizado en detalle en el Capítulo 1.

## Importancia del Pronóstico y Valor Agregado

### El Problema

Los mercados financieros presentan comportamientos complejos que se intensifican durante crisis globales. El COVID-19 evidenció esto cuando los mercados experimentaron caídas abruptas, alta volatilidad y recuperaciones diferenciadas por sector. Los inversionistas y gestores de riesgo necesitan herramientas para anticipar movimientos de precios incluso en contextos de alta incertidumbre.

### El Valor Agregado

Este proyecto analiza **series de tiempo de precios de acciones** durante un período de 10 años que incluye eventos extremos. El valor agregado reside en:

**1. Análisis con Datos Reales Abundantes:** Con 14,286 observaciones totales (2,514 por activo principal y 1,720 para MRNA), los análisis tienen suficiente poder estadístico para identificar patrones robustos, tendencias de largo plazo y quiebres estructurales.

**2. Múltiples Regímenes de Mercado:** El período analizado captura diferentes contextos de mercado, desde estabilidad pre-COVID hasta volatilidad extrema durante la pandemia (hasta 72% anual en MRNA) y posterior normalización.

**3. Eventos Extremos Documentados:** El dataset incluye el crash de marzo 2020, el desarrollo de vacunas y la recuperación post-pandemia, permitiendo estudiar quiebres estructurales en series de tiempo y evaluar capacidad predictiva ante eventos de baja probabilidad pero alto impacto.

**4. Comparación Intersectorial Cuantificada:** Los datos revelan contrastes marcados:

- **Tecnología:** Retornos totales entre +777% (AAPL) y +2,728% (TSLA)
- **Farmacéuticas:** Comportamiento heterogéneo desde -20% (PFE) hasta +44% (MRNA)
- **Volatilidad:** Rango de 18% (JNJ) hasta 72% (MRNA)

**5. Caracterización Estadística:** Los datos permiten identificar propiedades como estacionariedad, autocorrelación, heterocedasticidad y cambios de régimen en volatilidad, aspectos que serán desarrollados en capítulos posteriores.

**6. Aplicación a Valoración de Opciones:** Los análisis de volatilidad histórica y comportamiento de precios se integran con el modelo Black-Scholes para mejorar la valoración de opciones financieras.

## Fuentes de Datos y Permisos de Uso

**Fuente:** Yahoo Finance a través de la librería `quantmod` en R. Es una fuente pública reconocida en el sector financiero que permite acceso a datos históricos sin restricciones para uso académico y de investigación.

**Especificaciones técnicas:**

- **Período:** 2015-2025 (10 años, excepto MRNA que inicia en 2018)
- **Observaciones totales:** 14,286 datos distribuidos en 6 activos
- **Frecuencia:** Diaria (aproximadamente 252 días de trading por año)
- **Acceso:** API pública sin permisos especiales requeridos
- **Rango de precios:** Desde $9.58 (TSLA mínimo) hasta $535.64 (MSFT máximo)

**Variables recopiladas:**

- Precios: Cierre, apertura, máximo, mínimo (valores diarios en USD)
- Volumen de negociación diario
- Variables derivadas: Retornos diarios, retornos logarítmicos, volatilidad histórica
- Clasificación temporal: Períodos COVID (Pre, Pandemia, Vacunas, Post)

## Impacto Esperado

El análisis de series de tiempo con más de 14,000 observaciones reales beneficia a:

**Inversionistas:** Comprensión documentada de cómo diferentes sectores responden a choques sistémicos, con evidencia cuantitativa de retornos y volatilidades observados durante crisis.

**Gestores de riesgo:** Identificación de patrones de volatilidad durante eventos extremos, con datos reales que muestran variaciones desde 18% hasta 72% de volatilidad anualizada según el activo y el período.

**Analistas financieros:** Caracterización cuantitativa de resiliencia sectorial respaldada por datos históricos de una década, incluyendo el evento más disruptivo de los mercados financieros en la última generación.

**Traders de opciones:** Estimación mejorada de volatilidad para valoración de derivados, con datos históricos que documentan cambios de régimen en volatilidad durante diferentes fases del mercado.

**Académicos:** Evidencia empírica robusta sobre comportamiento de series financieras durante crisis globales, con suficientes observaciones para análisis estadísticamente significativos y validación de modelos de series de tiempo.

---

**Nota:** Este documento constituye la propuesta inicial del proyecto. Los capítulos posteriores desarrollarán en detalle el análisis exploratorio de las series, pruebas de estacionariedad, modelado de volatilidad, identificación de quiebres estructurales y su integración con modelos de valoración de opciones financieras.

```{r include=FALSE}
# Crear bibliografía automática
knitr::write_bib(c(
  .packages(), 'bookdown', 'knitr', 'rmarkdown',
  'quantmod', 'tidyverse'
), 'packages.bib')
```
